臺灣高等法院刑事判決
110年度上訴字第296號
上  訴  人  臺灣新北地方檢察署檢察官
上  訴  人  
即  被  告  甲○○



選任辯護人  謝智潔律師（法扶律師）          
上列上訴人等因被告家暴殺人等案件，不服臺灣新北地方法院10
9年度重訴字第14號，中華民國109年12月21日第一審判決（起訴
案號：臺灣新北地方檢察署109年度偵字第5943號），提起上訴
，本院判決如下：
    主    文
上訴駁回。
    犯罪事實
一、甲○○與乙○為夫妻關係（案發後雙方已於民國109年7月25日
    經法院調解離婚），丙○○為該2人之子，3人間具有家庭暴力
    防治法第3條第1款、第2款及第3款之家庭成員關係。甲○○於
    109年2月23日凌晨1時許，酒後返回其與乙○及丙○○共同位在
    新北市○○區○○路000巷00弄00○0號住處（下稱本案房屋）後
    ，因向乙○商量將本案房屋貸得款項償還其積欠友人之債務
    遭拒，遂與乙○發生劇烈爭執，因而心生不滿，欲以放火燒
    屋之方式要脅乙○，明知家中堆滿資源回收物品，且該資源
    回收物品內包含瓦斯爐、瓦斯罐、去漬油等易燃物品，若在
    上開易燃物品上點燃火源，將引起火災並迅速燃燒，造成燒
    燬整棟集合住宅之結果，並使得本案房屋內之人員因大火、
    高溫、濃煙吸入而逃避不及，導致死亡之嚴重結果，竟仍基
    於縱使放火燒燬現供人使用住宅及於放火過程中導致本案房
    屋內之人員死亡亦不違背其本意之不確定故意，於同日凌晨
    1時27分前某時分許，以打火機點燃本案房屋前陽台南側牆
    面中間處之易燃雜物，並造成火勢延燒至屋內及如附表編號
    2至4所示房屋暨林○忠所有之陽台遮雨棚；而因本案房屋客
    廳通往前陽台的木門前遭甲○○關閉，致丙○○及乙○一開始僅
    先發現本案房屋客廳與餐廳間之火勢，丙○○雖立即報警，並
    以水將該火撲滅，然該火勢遭撲滅後，本案房屋屋內旋即濃
    煙密佈，乙○遂將本案房屋客廳通往前陽台之木門開啟欲疏
    散濃煙，方發現前陽台火勢較室內火勢更為猛烈，乙○、甲○
    ○見狀遂立即逃離本案房屋。嗣經消防人員獲報後迅速抵達
    現場灌救並撲滅火勢，造成本案房屋及如附表編號2至4所示
    房屋受有如附表編號1至4所示受燒情形之損害暨林○忠所有
    陽台遮雨棚受有燒破及變質之損害，惟未使房屋整體建築物
    結構安全受影響而喪失其主要效用，另因火勢過大及火勢所
    引起之濃煙與高溫，使當時起火之本案房屋內丙○○受困屋內
    ，未能及時逃出，其因氣管大量吸入碳粒造成熱窒息致呼吸
    性休克死亡；而逃離屋外之乙○則受有臉部二度燒傷之傷害
    ，惟倖免於難。
二、案經沈○松、蕭○鳳、吳楊○美、林○忠訴由新北市政府警察局
    中和分局（下稱中和分局）移送臺灣新北地方檢察署（下稱
    新北地檢署）檢察官偵查起訴。
    理    由
壹、證據能力部分：
一、按被告以外之人於審判外之陳述，雖不符刑事訴訟法第159
    條之1至第159條之4之規定，然經當事人於審判程序同意作
    為證據，法院審酌該言詞陳述或書面陳述作成時之情況，認
    為適當者，亦得為證據；當事人、代理人或辯護人於法院調
    查證據時，知有刑事訴訟法第159條第1項不得為證據之情形
    ，而未於言詞辯論終結前聲明異議者，視為有前項之同意，
    刑事訴訟法第159條之5定有明文。查，本判決下列認定事實
    所引用之被告以外之人於審判外所為之供述證據資料（包含
    人證與文書等證據），並無證據證明係公務員違背法定程序
    所取得；而檢察官、上訴人即被告甲○○（下稱被告）及其辯
    護人對本院準備程序期日提示之卷證，均同意或不爭執其等
    證據能力（見本院卷第111至115、156至159頁），且迄至言
    詞辯論終結前亦未再聲明異議，本案證據資料作成時之情況
    ，核無違法取證或其他瑕疵，證明力亦無明顯過低之情形，
    認為以之作為證據為適當，依刑事訴訟法第159條之5規定，
    自均得作為證據。
二、至於非供述證據部分，檢察官、被告及其辯護人於本院準備
    程序期日均同意或不爭執其等證據能力（見本院卷第112至1
    16頁），復均查無違反法定程序取得或其他不得作為證據之
    情形，且經本院於審理期日提示予檢察官、被告及其辯護人
    而為合法調查，應認均有證據能力。
貳、實體部分：
一、認定犯罪事實所憑之證據及理由： 　
    訊據被告坦承殺人等犯行，惟辯稱：當時伊沒有將本案房屋
    客廳通往前陽台之木門關閉，也沒有跟著乙○一起下樓，伊
    不是跟乙○一起下樓的云云。
  ㈠被告於109年2月23日凌晨1時許，酒後返回其與被害人乙○及
    丙○○共同居住之本案房屋後，因向被害人乙○商量將本案房
    屋貸得款項償還其積欠友人之債務遭拒，遂與被害人乙○發
    生劇烈爭執，因而心生不滿，欲以放火燒屋之方式要脅乙○
    ，明知家中堆滿資源回收物品，且該資源回收物品內包含瓦
    斯爐、瓦斯罐、去漬油等易燃物品，若在上開易燃物品上點
    燃火源，將引起火災並迅速燃燒，造成燒燬整棟集合住宅之
    結果，並使得本案房屋內之人因大火、高溫、濃煙吸入而逃
    避不及，導致死亡之嚴重結果，竟仍基於縱使放火燒燬現供
    人使用住宅及於放火過程中導致本案房屋內之人死亡亦不違
    背其本意之不確定故意，於同日凌晨1時30分許，以打火機
    點燃本案房屋前陽台南側牆面中間處之易燃雜物，並造成火
    勢延燒至屋內及如附表編號2至4所示房屋暨告訴人林○忠所
    有之陽台遮雨棚；而因本案房屋客廳通往前陽台的木門關閉
    ，致被害人丙○○及乙○一開始僅先發現本案房屋客廳與餐廳
    間之火勢，被害人丙○○雖立即報警，並以水將該火撲滅，然
    該火勢遭撲滅後，本案房屋屋內旋即濃煙密佈，被害人乙○
    遂將本案房屋客廳通往前陽台之木門開啟欲疏散濃煙，方發
    現前陽台火勢較室內火勢更為猛烈，被害人乙○見狀遂立即
    逃離本案房屋。嗣經消防人員獲報後迅速抵達現場灌救並撲
    滅火勢，造成本案房屋及如附表編號2至4所示房屋受有如附
    表編號1至4所示受燒情形之損害暨告訴人林○忠所有陽台遮
    雨棚受有燒破及變質之損害，惟未使房屋整體建築物結構安
    全受影響而喪失其主要效用，另因火勢過大及火勢所引起之
    濃煙與高溫，使當時起火之本案房屋內被害人丙○○受困屋內
    ，未能及時逃出，其因氣管大量吸入碳粒造成熱窒息致呼吸
    性休克死亡；而逃離屋外之被害人乙○則受有臉部二度燒傷
    之傷害等事實，業經被告於本院審理時坦承不諱（見本院卷
    第109至111、117、162至164頁），核與證人即被害人乙○於
    警詢、偵查及本院審理時之證述、證人即如附表編號2所示
    告訴人沈○松、如附表編號3所示告訴人蕭○鳳、如附表編號4
    所示告訴人吳楊○美及告訴人林○忠於警詢時之證述情節相符
    （見相卷第11至13、15至16、19、29至30、33至34、37至39
    、41至42、67至68、137至138頁；偵卷第373至377頁；本院
    卷第166至174頁），復經證人即鑑定人吳尚勳於原審審理中
    證述屬實（見原審卷一第218至229頁），並有被害人丙○○、
    乙○之衛生福利部雙和醫院（下稱雙和醫院）診斷證明書（
    乙種）、急診檢傷紀錄、急診病歷、雙和醫院（委託臺北醫
    學大學興建經營）109年6月12日雙院歷字第0000000000號函
    及其檢附乙○、甲○○之病歷、新北地檢署勘（相）驗筆錄、
    新北地檢署檢驗報告書、新北地檢署相驗屍體證明書、被害
    人照片、現場照片、中和分局轄內甲○○涉嫌縱火案現場勘察
    初步報告（含中和分局轄內甲○○涉嫌縱火案證物清單、中和
    分局轄內甲○○涉嫌縱火案現場勘察初步照片）、中和分局10
    9年3月16日新北警中刑字第0000000000號函及其檢附新北市
    政府警察局勤務指揮中心受理各類案件紀錄單、被害人丙○○
    解剖光碟、法務部法醫研究所109年3月30日法理醫字第0000
    0000000號函及其檢附該所解剖報告書暨鑑定報告書、刑案
    現場測繪圖、新北市政府消防局火災原因調查鑑定書（下稱
    火災原因調查鑑定書）、中和分局轄內丙○○火災死亡案現場
    勘察報告（含附件）及原審勘驗筆錄等件在卷可稽（見相卷
    第27、53、55至62、65、69至77、81、89、95、97至117、1
    21至131、143頁；偵卷第59、77、79至89、91、93至101、3
    41至491頁；原審卷一第53至104、216至217、241至282頁）
    ，足見被告上開自白核與事實相符，應可採信。
　㈡被告雖以前開情詞置辯。惟查，證人即被害人乙○先於偵查中
    證稱：當時伊等將飯廳的火滅得差不多，伊看到被告跟伊走
    到廚房，伊就閃避他，之後伊就看到客廳出陽台的門被關閉
    ，且已經煙霧瀰漫，伊去將陽台的門打開想要讓煙霧散去，
    才發現陽台整個都已經著火，當時很混亂，伊在陽台將鐵門
    打開，想進去叫伊兒子丙○○，但火勢太大伊無法進去叫他，
    只能在大門大喊叫他，被告當時也跟著伊出門等語（見相卷
    第138頁）；復於本院審理中證稱：本案房屋客廳與陽台間
    各有1道木門、紗窗門，陽台出去外面也各有1道木門、鐵門
    。當時伊跟伊兒子已經要把火滅完了，伊不知道陽台起火，
    想說已經沒事了，被告走到廚房伊的後面，伊怕他又打伊，
    伊才會轉出來外面，他跟在伊後面出來，伊看到客廳木門關
    起來，就下意識要把木門打開，伊一把木門打開，發現陽台
    著火了，火很大往伊臉上噴，伊出來外面看到木門和鐵門都
    關了，就想說趕快把木門、鐵門打開，不然等等出不去，伊
    就趕快出來把木門、鐵門打開，被告是跟在伊後面出來的，
    伊打開木門和鐵門後，又要再進去叫伊兒子時，陽台火已經
    太大進不去了，伊就在外面喊兒子出來，伊兒子也沒有回答
    伊，被告只拿手撞了一下客廳出來的那個紗窗門，就到2樓
    和0樓之間的樓梯牆壁那邊一直撞頭，伊在那邊跟被告說，
    你從過年前就自己說要死，為什麼自己不死，現在兒子都這
    樣了還沒出來，自己的兒子你把他這樣害死，你要死為什麼
    要拖兒子去墊背，你撞死也沒有用，兒子如果救不回來，一
    輩子吃到老，兩個兒子都不在了，吃到老了都沒有兒子，沒
    有一個親人，就算你再怎麼死了、磕死了也沒有用，後來伊
    聽到消防隊來了，伊就趕快下樓跟他們說伊兒子還在裡面，
    拜託他們趕快去救伊兒子，沒想到還是救不回來。陽台跟客
    廳出入口的木門平常不關，當天晚上伊有去上班，被告回去
    時比伊先上去樓上，後來伊上去時（按指其回家時）確定門
    沒有關，門不是伊關的；當時只有被告、伊、伊兒子3個人
    在家而已，伊兒子在房間裡面，他根本不可能去關木門，伊
    是最後一個上去的，伊也沒有關，這道木門不是被告關的那
    是誰關的，伊不知道被告關門的動機等語明確（見本院卷第
    168至173頁），足認本案房屋客廳通往前陽台之木門係由被
    告於案發前所關閉，且被告係跟隨被害人乙○一同離開本案
    房屋無訛，是被告前開所辯，實屬事後卸責之詞，不足採信
    。惟被告前關閉本案房屋客廳通往前陽台之木門具體時間及
    原因不明，尚難據此認被告有殺人之直接故意，附此敘明。
  ㈢又被告以打火機點燃本案房屋前陽台南側牆面中間處之易燃
    雜物後發生火災，火勢於撲滅後由新北市政府消防局進行現
    場勘察，發現本案房屋及如附表編號2至4所示房屋受有如附
    表編號1至4所示受燒情形之損害，並依現場勘察之燃燒後狀
    況、現場跡證、清理復原過程、該局火災出動觀察紀錄及關
    係人談話筆錄等資料，研判係被告於縱火前因債務因素有喝
    酒且情緒不佳，逕以打火機等明火引燃起火處附近雜物等物
    品，故綜合上述各種情況，研判本案起火戶（處）為本案房
    屋前陽台南側牆面中間處所附近，起火原因為縱火引燃等節
    ，有前引之火災原因調查鑑定書（含火災原因調查鑑定書摘
    要、火災現場勘察紀錄及原因研判、新北市政府消防局火災
    鑑定實驗室火災證物鑑定報告、現場相關位置示意圖、火災
    現場物品配置示意圖火災現場照片拍攝位置圖、火災現場照
    相資料等）1份在卷可佐（見偵卷第341至491頁），負責本
    件鑑定之證人即新北市政府消防局火災調查科隊員吳尚勳於
    原審證稱：伊等判定起火點的方式，是透過現場火流方向及
    受燒情形作為依據，原則上起火處會是燃燒最嚴重的地方，
    依照本案房屋的受燒情形，可以知道受燒較為嚴重的地方是
    前陽台至客廳的位置，而餐廳靠近客廳的位置並無嚴重受燒
    情形，且餐廳靠近客廳鄰近的東西仍屬完整，因此可以推論
    火流方向是從前陽台起火後，由前陽台延燒進入本案房屋內
    ；至於被告雖然提到他放火的區域是在客廳與餐廳酒櫃處，
    倘該處是起火點，理論上該處附近的櫃子、衣物等物應該都
    會受燒碳化，但依照現場跡證顯示，該處受燒情形較為輕微
    ，且附近物品仍屬完整，已與一般火勢燃燒情形相異；再據
    乙○表示，該處火勢經丙○○發現後隨即遭撲滅，從而該火勢
    更不可能導致前陽台產生如附表編號1所示之嚴重受燒情形
    ，所以依照客觀跡證及專業判斷，伊不認為本案起火的位置
    是在客廳與餐廳酒櫃上方所堆置雜物區而向前陽台延燒；至
    於被告是否可能在前陽台及客廳與餐廳酒櫃上方所堆置雜物
    區2處分別點火，又或者因火勢是由前陽台往客廳與餐廳酒
    櫃處延燒，導致乙○誤認起火位置是在客廳與餐廳酒櫃處，
    依現場的跡證，伊無法判斷等語（見原審卷一第218 至219
    、227、229頁），另本次火災延燒至隔鄰告訴人林○忠所有
    陽台遮雨棚受有燒破及變質之損害等情，亦經告訴人林○忠
    於警詢時指訴明確（見相卷第41至42頁）。綜上，被告以打
    火機點燃本案房屋前陽台南側牆面中間處之易燃雜物後發生
    火災，致本案房屋及如附表編號2至4所示房屋受有如附表編
    號1至4所示受燒情形之損害暨告訴人林○忠所有陽台遮雨棚
    受有燒破及變質之損害，惟本案房屋及如附表編號2至4所示
    房屋之主要構成部分樑、柱、屋頂及支撐壁等並未坍塌、傾
    圮，仍然完好，未至房屋整體建築物結構安全已受影響而喪
    失其主要效用之程度，應堪認定。 
　㈣再因被告以打火機點燃本案房屋前陽台南側牆面中間處之易
    燃雜物，致本案房屋起火燃燒後，因屋內濃煙密布，造成被
    害人丙○○氣管大量吸入碳粒，造成熱窒息而終致呼吸性休克
    死亡；而被害人乙○亦因而受有臉部二度燒傷之傷害等情，
    亦經本院認定如前述，是被害人丙○○之死亡結果，與害人乙
    ○受有前開傷害，均與前揭所認定被告在本案房屋內點火引
    發火災之行為有相當因果關係，亦足認定。
　㈤被告具有放火燒燬現有人所在之建築物及殺人之不確定故意
    ：
　　⒈按刑法第13條之故意規定，分為直接故意（確定故意）與
      間接故意（不確定故意）二種。前者指行為人對於構成犯
      罪之事實，明知並有使之發生（實現）之決意，進而實施
      該犯罪決意之行為；後者則指行為人對於構成犯罪之事實
      ，預見其有發生（實現）之可能，因該犯罪事實之發生（
      實現）不違背其本意，乃予容認，任其發生（實現）之情
      形而言；又刑法第13條第2項之不確定故意（學理上亦稱
      間接故意、未必故意），與第14條第2項之有認識過失，
      及第17條之加重結果犯，法文之中，皆有「預見」二字，
      乃指基於經驗法則、論理法則，可以預料得見如何之行為
      ，將會有一定結果發生之可能，而其區別，端在前者之行
      為人，對於構成犯罪之事實（包含行為與結果，即被害之
      人、物和發生之事），預見其發生，而此發生不違背本意
      ，存有「認識」及容任發生之「意欲」要素；中者，係行
      為人對於構成犯罪之事實，雖然預見可能發生，卻具有確
      定其不會發生之信念，亦即祇有「認識」，但欠缺希望或
      容任發生之「意欲」要素；後者，則就構成犯罪的基本行
      為具有故意，但對於該行為所惹起之加重結果，主觀上沒
      有預見，然而按諸客觀情形，當能預見，始就此前行為之
      故意外加後結果之過失，合併評價、加重其刑，斯亦承續
      同法第12條所定「行為非出於故意或過失者，不罰」、「
      過失行為之處罰，以有特別規定者，為限」之法理而為規
      範。易言之，前二者（不確定故意及有認識過失）行為人
      均有認識，並預見行為所可能引發之結果，祇是一為容任
      其發生，一為確信不致發生；後二者（有認識之過失犯與
      加重結果犯）行為人主觀上，皆缺少發生結果之「意欲」
      ，但一為並確信結果不會發生，一為超出預期、發生結果
      ，符合客觀因果（最高法院106年度台上字第3846號、100
      年度台上字第3890號判決意旨參照）。 
　　⒉查被告於偵查中先供稱：伊在109年2月22日晚上8時許回到
      家，伊老婆（按指被害人乙○）不在，所以伊又到北市萬
      華區萬大路喝酒，當時伊朋友向伊討會錢，伊老婆之前有
      要幫伊還錢，所以去貸款，金額約新臺幣（下同）50萬元
      ，但伊老婆一直沒有給伊錢，在凌晨0時38分返回住處，
      伊向老婆要錢，因為伊答應對方要在3天內還錢，但伊老
      婆不給伊錢，所以伊跟伊老婆吵架很大聲，並對她說「你
      不給我錢，我就放火燒房子」，伊只是要嚇她而已，之後
      伊老婆與伊兒子進入伊兒子房間，伊就先在客廳與餐廳間
      房的塑膠袋點火，一下子就點燃了，現場還堆置一些去漬
      油、瓦斯罐及一些易燃物品，之後整個房子就煙霧瀰漫，
      客廳的通道堆滿了雜物等語（見偵卷第295至297頁）；復
      供稱：現場因為有小型瓦斯罐，所以在伊引燃之後約6、7
      秒鐘就爆炸，當時客廳堆滿資源回收之易燃物品等語（見
      偵卷第499頁）；再於原審審理中供稱：客廳與神龕間所
      堆的雜物有伊太太撿回來的紙箱，還有她買的咖啡等，客
      廳中間只有1個走道可以走，神龕前面的雜物堆幾乎與伊
      點火地方的雜物堆幾乎相連，只有1個通道可以走過去神
      龕處拜拜；沙發區也有堆放雜物，木桌那邊也有堆放雜物
      ，上開雜物幾乎都連在一起，靠近餐廳連接客廳雜物區地
      方堆放的雜物就是一些瓶瓶罐罐的東西，冷凍櫃右上方的
      雜物區是堆放資源回收，之前有堆一些舊的衣服，都用塑
      膠箱子疊起來。伊點火之後大約10秒多火勢就很大，在火
      勢蔓延的過程中，伊跟太太吵的很大聲，後來就整間都濃
      煙等語明確（見原審卷一第137頁）。復證人即被害人乙○
      先於警詢時證稱：被告有說他快被錢逼死了，他也不會讓
      伊好過，伊走出房門就看見餐廳雜物起火，打開客廳大門
      ，陽台也已經起火等語（見偵卷第374頁）；復於偵查中
      證稱：伊不答應將錢給被告，他就開始生氣與伊大吵，過
      程中，他一直飆罵伊，伊就進房間請伊兒子丙○○打電話叫
      警察，結果他一出房門就看到飯廳已經起火，伊等趕緊進
      浴廁拿水滅火，當時伊等將飯廳的火滅得差不多，伊看到
      被告跟伊走到廚房，伊就閃避他，之後伊就看到客廳出陽
      台的門被關閉且已經煙霧瀰漫，伊去將陽台的門打開想要
      讓煙霧散去，才發現陽台整個都已經著火，伊在陽台將鐵
      門打開，想進去叫伊兒子，但火勢太大伊無法進去叫他，
      只能在門口大喊叫他，被告當時也跟著伊出門等語綦詳（
      見相卷第138頁），足認被告在點火後到火勢擴大前之10
      幾秒時間內，並未主動報警、救火或撲滅火勢以阻止延燒
      ，而是任由火勢蔓延擴大後逃離現場。又觀之火災原因調
      查鑑定書摘要之本案房屋屋內格局圖，可知本案房屋前陽
      台與客廳相連接的門，是本案房屋通往屋外的唯一出口，
      有火災原因調查鑑定書摘要附卷可查（見偵卷第345頁）
      ；再衡以本案被告為00年0月出生，案發時為00歲之成年
      人，國中畢業，原從事室內裝潢等情，業據被告於本院審
      理中自承在卷（見本院卷第165頁），為具有社會歷練及
      正常智識之人，其於案發時與被害人丙○○、乙○分別具有
      父子、夫妻關係，應無燒燬現供人使用住宅及殺人之直接
      故意，惟其明知家中堆滿資源回收物品，且該資源回收物
      品內包含瓦斯爐、瓦斯罐、去漬油等易燃物品，依其生活
      經驗及智識程度，應可預見若在上開易燃物品上點燃火源
      ，將引起火災並迅速燃燒，火勢延燒可能產生燒燬現供人
      使用住宅之結果，並有可能導致本案房屋內之人員，因火
      勢太大、高溫、濃煙吸入而不及逃生，吸入大量濃煙或遭
      大火焚燒而導致死亡之結果，竟仍在本案房屋通往屋外唯
      一出口附近之前陽台放火，且在其點火後到火勢擴大前之
      10幾秒時間內，亦未主動報警、救火或撲滅火勢以阻止延
      燒，而任由火勢蔓延擴大後逃離現場，顯然被告對於其縱
      火後，倘現供人使用住宅因其點火行為而發生燒燬結果，
      甚且造成本案房屋內被害人丙○○或乙○死亡之結果，亦不
      違背其本意，且並無任何確信火勢不會延燒，而使本案房
      屋內人員死傷結果不致發生之理由，足見被告決意於本案
      房屋內點火，主觀上可預見將起火而可能造成現供人使用
      住宅燒燬，並致本案房屋內有人員死亡之結果，仍無意預
      防及阻止結果發生，顯有容任該結果發生之意欲，灼然甚
      明。是本案被告主觀上存在放火燒燬現供人使用住宅及殺
      人之不確定故意，應可認定。
　㈥至於被告係於109年2月23日凌晨1時27分前某時分許點火，火
    勢造成本案房屋及如附表編號2至4所示房屋受有如附表編號
    1至4所示受燒情形之損害暨告訴人林○忠所有陽台遮雨棚受
    有燒破及變質之損害，起訴書及原審判決書誤載係於同日凌
    晨1時30分許點火，並漏載告訴人林○忠所有陽台遮雨棚亦受
    有燒破及變質之損害，雖有未洽，惟並不影響起訴犯罪事實
    之同一性，應予更正，併予敘明。
  ㈦綜上所述，本案事證已臻明確，被告犯行堪予認定，應予依
    法論科。
二、論罪：
  ㈠按家庭暴力者，謂家庭成員間實施身體或精神上不法侵害之
    行為；又家庭暴力罪者，謂家庭成員間故意實施家庭暴力行
    為而成立其他法律所規定之犯罪，家庭暴力防治法第2條第1
    款、第2款分別定有明文。次按刑法第173條第1項放火罪所
    稱燒燬住宅，以住宅之主要結構或構成住宅之重要部分，因
    火力之燃燒而喪失主要效用，並致住宅之全部或一部達到無
    法供正常居住使用之程度，即該當於燒燬之要件（最高法院
    98年台上字第5995號判決意旨參照）。又刑法之放火罪所保
    障者乃社會法益，其所直接侵害之法益，為一般社會之公共
    安全，雖私人之財產法益亦同時受侵害，但既列入公共危險
    罪章內，自以社會公安之法益為重；況放火行為原含有毀損
    性質，如燒燬現供人使用之住宅或現有人所在之建築物罪，
    自係指供人居住之住宅或現有人所在之建築物之整體而言，
    應包括墻垣及該住宅內所有設備、傢俱、日常生活上之一切
    用品。故一個放火行為，若同時燒燬住宅與該住宅內所有其
    他物品，無論該其他物品為他人或自己所有，與同時燒燬數
    犯罪客體者之情形不同，均不另成立刑法第175條第1項或第
    2項放火燒燬住宅以外他人或自己所有物罪。故以一個放火
    行為燒燬建築物及財物，仍祇論以刑法第173條第1項一罪，
    而不以其所焚之建物數或財物所有人數，分別定其罪名及罪
    數（最高法院79年度台上字第1471號、83年度台上字第2253
    號、88年度台上字第1672號判決要旨參照）。查，本案發生
    時，被告與被害人乙○為夫妻關係，被害人丙○○為被告之子
    ，業據被告與被害人乙○於本院審理時陳明在卷（見本院卷
    第154、162至164、166頁），3人間具有家庭暴力防治法第3
    條第1、2、3款所定之家庭成員關係。而被告放火因而對被
    害人丙○○、乙○為前揭殺人既遂、未遂行為，核屬家庭暴力
    防治法第2條第2款所稱之家庭暴力罪，惟因家庭暴力防治法
    並無罰則規定，自應依刑法之罪刑規定論罪科刑。是核被告
    所為，是犯刑法第173條第3項、第1項之放火燒燬現供人使
    用之住宅未遂罪、同法第271條第1項之殺人罪及同法第271
    條第2項之殺人未遂罪。檢察官就被告所犯家庭暴力罪部分
    之罪名漏未敘及及引用，自應由本院予以補充。至檢察官雖
    認為被告放火之行為，應成立刑法第173條第1項之放火燒燬
    現供人使用之住宅罪，然本案被告之放火行為，並未達使本
    案房屋及如附表編號2至4所示房屋本身喪失效用之程度，應
    屬未遂，而既遂與未遂僅屬行為態樣不同，並未涉及罪名變
    更，附此敘明。
　㈡被告之放火行為，雖同時導致本案房屋及如附表編號2至4所
    示房屋及告訴人林增中所有陽台遮雨棚燒燬，惟依上開說明
    ，仍僅成立一個放火罪，非依其所焚家數成立數罪，併此敘
    明。
  ㈢被告係以一行為犯前開放火燒燬現有人所在之建築物未遂、
    殺人及殺人未遂共3罪，應依刑法第55條想像競合犯規定，
    從一重以殺人罪處斷。
三、上訴駁回之理由：
  ㈠原審審理結果，認被告上開殺人犯行事證明確，審酌⒈被告前
    無犯罪紀錄，素行尚稱良好，平常遵守法紀，因酒後控制力
    下降，未經冷靜思考因而衝動犯本案；⒉被告放火行為，不
    僅造成如附表編號1至4所示房屋受有如附表編號1至4所示受
    燒情形之損害，嚴重危害全體住戶等人之住居安全，且實際
    上亦造成被害人乙○受有臉部二度燒傷之傷害及被害人丙○○
    死亡之結果，而使被害人丙○○死亡前遭受面對大火、濃煙與
    高溫而逃生無門之極大精神恐懼及其身體燒灼痛楚，犯罪所
    生損害重大；⒊被告自陳其係因案發前曾因支付次子之醫療
    、喪葬費用及遭人倒會等原因，在外面積欠50、60萬元之欠
    款，當天與被害人乙○商量以本案房屋抵押貸款還清債務之
    方式遭拒才會因而犯下本案等語，雖被告以放火作為手段要
    脅被害人乙○就範之行為，完全罔顧他人之生命、身體及財
    產法益，應受到高度的譴責，但其犯罪動機係為達到清償他
    人欠款之目的，並非真的想要透過放火行為造成被害人乙○
    受傷或被害人丙○○死亡之結果，其有犯罪之不確定故意，然
    犯案動機尚非惡劣；⒋被告以打火機點燃本案房屋前陽台之
    物品後，不僅未知會在屋內之被害人乙○及丙○○，反將木門
    關閉，任由火勢延燒至屋內，亦未協助救火，使逃生路線受
    阻，致屋內之被害人丙○○最後因火勢過大不及逃生，因而吸
    入大量濃煙窒息死亡，其犯罪手段及情節尚難認輕微；⒌被
    告犯罪後，雖於偵查及審理中曾否認有殺人及放火故意，但
    其自始至終均坦承有在本案房屋點火之事實，其或有可能係
    因不了解其行為在法律上的評價，而否認上開犯行，然被告
    於案發後，已於警詢、偵查及原審審理程序中數次表示後悔
    ，並在原審最後審理程序坦承所犯，表示「錯誤既已造成，
    我會坦然面對司法」等語；又於羈押期間抄寫佛經以示懺悔
    ，足見被告犯後確實誠心悔悟，以求彌補自己之過錯，犯後
    態度良好。至於被告行為另外造成告訴人蕭○鳳、吳楊○美房
    屋受損部分，雖告訴人蕭○鳳、吳楊○美於原審審理中到庭表
    示無法諒解被告及被害人乙○不願意賠償之態度，但就本案
    而言，被害人乙○亦為實際上之被害人，並無替被告賠償之
    法律上責任，考量被告未能與告訴人蕭○鳳、吳楊○美和解之
    原因，係因依照被告目前經濟狀況及現階段遭羈押、後須入
    監服刑之情況，實際上並無任何還款能力，自難僅因被告無
    法與告訴人蕭○鳳、吳楊○美達成和解，從而認定被告犯後態
    度不佳。⒍綜合上開因素，並考量被告自承國中畢業之智識
    程度、目前已經離婚之生活狀態及本案相關之一切情狀，量
    處有期徒刑13年：另就沒收部分說明未扣案之打火機1個，
    諭知沒收及追徵之原因及其法律依據，經核其認事、用法並
    無違法或不當，量刑及沒收亦稱妥適，應予維持。
  ㈡檢察官上訴略以：被告於原審審理期間多所否認犯行，於原
    審審理後階段始坦承犯行，卻仍以被害人自居一事，足認其
    並無悔悟之心，抄寫佛經僅係欲以悔悟假象矇騙司法，以求
    輕刑而已。另被害人丙○○生前與被告共同生活，對被告酗酒
    失控個性多所容忍，將死之際，身心所感者，除原審判決所
    指之「極大精神恐懼及其身體燒灼痛楚」外，尚包含對於其
    父即本件被告之徹底絕望。原審就此部分尚未論及，難認就
    被告犯罪所生之損害有充分之認識，原審所諭知之宣告刑有
    期徒刑13年亦嫌過輕，請撤銷原審判決，量處較原審為重之
    刑度云云；另被告上訴意旨略以：被告於案發時體內酒精濃
    度高達209mg/dL，行為時之控制能力已明顯因酒精因素而顯
    著下降，應有刑法第19條第2項減輕事由之情；另被告原有2
    個兒子，次子於104年發生嚴重車禍，腦部受到損傷，經歷
    急救後能力退化，被告為救次子性命，開始與他人借錢，並
    靠喝酒抒發情緒幫助入眠，次子於108年罹患淋巴癌，家中
    經濟更陷入困境，俟於108年9月次子往生，被告只好再向親
    戚朋友借貸喪葬費，積欠債務約50至60萬元，被告是老實人
    ，重視誠信，認為欠債應當還錢，不想逃避債務，故要求其
    妻即被害人乙○賣掉本案房屋以償還債務，方於案發當日與
    被害人乙○發生口角，被告因受酒精影響，判斷力、現實感
    與衝動控制力下降，縱火時並未考慮，家中堆積大量資源回
    收物，而資源回收物內有許多易燃物，因此火勢突發，被告
    發現火勢不可控制後，還惦記載火場中之大兒子即被害人丙
    ○○，因此留置於陽台大聲呼喊被害人丙○○姓名，並讓被害人
    乙○先行逃生，直至火勢已大到無法繼續留在現場，方從樓
    梯間逃生，逃生過程中想到被害人丙○○可能葬生火海，不僅
    悲從中來，覺得沒有活下去的動力，因此在火場樓梯間試圖
    以撞牆方式結束自己生命，被告因酒後一時衝動誤使被害人
    丙○○死亡，為此被告懊悔不已，每日都在思念被害人丙○○與
    罪惡感中度過，並已於原審審理中當庭認罪，現於看守所中
    日日抄寫經文為被害人丙○○祈禱冥福，本案案情特殊，足認
    本案被告情堪憫恕，應有刑法第19條第2項規定、同法第59
    條減刑規定之適用，並請依刑法第57條規定從輕量刑云云。
    然查：
　㈠按刑法第19條有關行為人刑事責任能力之規定，係以行為人
    確有精神障礙或其他心智缺陷等生理因素，導致辨識其行為
    違法之能力（是非辨別能力），或依其辨識而行為之能力（
    行為控制能力），因而產生不能、欠缺或顯著減低之心理結
    果為斷，並依行為時之狀態定之，由法院本其調查證據之結
    果，加以判斷。而行為人對自我行為之衝動控制能力或情緒
    管理能力，縱然稍嫌不足，僅屬行為人之性格、素行或生活
    方式等情狀，究非判斷犯罪成立與否或罪責有無之標準，如
    其行為時之心理結果，無論辨識能力、控制能力均無不能、
    欠缺或顯著減低之情形時，仍應負完全之責任，並無同條第
    1項不罰或第2項得減輕其刑規定之適用（最高法院109年台
    上字第4927號判決意旨可資參照）。查，被告於108年2月23
    日送醫後，經雙和醫院抽血檢驗，其血液酒精濃度達209mg/
    dL乙節，固有前引之被告急診病歷在卷可查（見原審卷一第
    251頁），足證被告於案發時確有飲用酒類之情形。又原審
    將被告送請雙和醫院（委託台北醫學大學興建經營）鑑定其
    於案發時心神狀態，經由雙和醫院醫師及心理師鑑定後，認
    為個案（按即被告）過去雖有酒精使用，多為社交情境下使
    用，並未造成身體重大疾病，亦未有酒駕或酒後與人衝突等
    情事，導致影響生活功能。個案在108年3月後因經濟因素，
    情緒低落，開始於睡前飲用少量高粱酒（約80-90ml ）助眠
    ，期間並無出現明顯譫妄、戒斷症狀、幻覺、混亂行為等表
    現，只根據個案所述，尚不足以診斷酒精使用障礙。……就鑑
    定當天會談情形，個案意識清楚、定向感正常，言語表達切
    題流暢，對案件相關經過與法院文件大致吻合，思考邏輯無
    明顯障礙，提及火災與大兒子相關事情時，情緒較為激動，
    眼眶泛淚，但仍可自我控制。根據心理衡鑑結果，個案並未
    有思考或認知缺損情形。目前結果顯示個案並未因長期飲酒
    導致腦部病變而使認知或現實判斷能力減損……抽血紀錄顯示
    ，當時個案酒精血液濃度達209mg/mL，根據交通部運輸研究
    所的數據顯示，此時人體的反應為興奮期，中度酩酊，言語
    略不清楚，運動失調，平衡障礙，臉色蒼白，判斷力遲鈍。
    考量個案平時飲酒情形（每天80-90mL），案發當時個案飲
    酒量可能比平時多（3人共喝了250mL，個案喝得比其餘兩人
    多，至少有80mL以上），個案描述當時情緒似乎比平時容易
    激動，因此拿出平時抽菸用的打火機威脅案妻，心想就算點
    燃物品，及時撲滅即可。過去個案也曾以自殺威脅案妻就範
    ，因此個案對待案妻之行為模式並非偶然，個案發現火勢蔓
    延後，立刻跟案妻一同滅火逃出，回憶當時情況，個案表示
    始料未及，心有餘悸。因此推論，個案當時可能受到酒精影
    響，判斷力、現實感與衝動控制能力下降，然而個案辨別行
    為對錯能力及辨識行為違法能力並未受損，只是火勢蔓延情
    形出乎意料，因此釀成悲劇等情，有雙和醫院（委託臺北醫
    學大學興建經營）109年10月23日雙院精字第0000000000號
    函及其檢附之精神鑑定報告書（下稱鑑定報告書）1份在卷
    可佐（見原審卷一第353至367頁），足認被告於案發前並無
    因長期飲酒導致腦部病變而使認知或現實判斷能力減損之情
    形。又被告於案發後送醫時，經抽血檢驗，雖測得其酒精血
    液濃度達209mg/mL，已如前述，惟按飲酒情況與酒精代謝率
    因人而異，如果要正確的計算，必需個案實驗，並不得以前
    述酒精在血液內的濃度及其對人體影響的數據，作為認定行
    為人於行為時的精神狀態的唯一憑據。然被告先於偵查中供
    稱：109年2月22日凌晨0時38分返回住處，伊向老婆要錢，
    因為伊答應對方要在3天內還錢，但伊老婆不給伊錢，所以
    伊跟伊老婆吵架很大聲，並對她說「你不給我錢，我就放火
    燒房子」，伊只是要嚇她而已，之後伊老婆與伊兒子進入伊
    兒子房間，伊就先在客廳與餐廳間房的塑膠袋點火，一下子
    就點燃了，現場還堆置一些去漬油、瓦斯罐及一些易燃物品
    等語（見偵卷第295至297頁）；復於原審羈押訊問時供稱：
    伊只是想要嚇嚇伊太太，伊沒有想到火蔓延這麼快等語（見
    聲羈卷第19頁）；又於雙和醫院鑑定時供稱：當時被妻子拒
    絕以房子借貸時，情緒激動氣憤，心想就算真的點燃物品，
    立刻撲滅也不至於釀成大禍，只是想要妻子同意借貸而已，
    看到火勢蔓延及電線走火，自己也始料未及等語（見原審卷
    一第361頁）。酌以證人即被害人乙○於偵查中證稱：伊不答
    應將錢給被告，他就開始生氣與伊大吵，過程中，他一直飆
    罵伊，伊就進房間請伊兒子丙○○打電話叫警察，結果他一出
    房門就看到飯廳已經起火，伊等趕緊進浴廁拿水滅火，之後
    伊看到客廳出陽台的門被關閉且已經煙霧瀰漫，伊去將陽台
    的門打開想要讓煙霧散去，才發現陽台整個都已經著火，伊
    在陽台將鐵門打開，被告當時也跟著伊出門等語（見相卷第
    138頁）：參酌被告於犯後復能具體陳述案發過程，於偵查
    及原審就當日與被害人乙○爭吵、點火及火勢蔓延後其情緒
    反應等各情均能鉅細靡遺陳述及答辯，有前揭各偵查及原審
    歷次筆錄附卷可稽，足徵被告實行本案犯行時，雖曾因飲酒
    而使其判斷力、現實感與衝動控制能力有下降之情形，然其
    對於犯案過程意識清楚，對外界覺知理會與衝動控制之能力
    並未有何顯然降低之情，並未因飲酒而達於精神障礙或其他
    心智缺陷，致不能辨識其行為違法或欠缺依其辨識而行為之
    能力，或有因精神障礙或其他心智缺陷，致其辨識其行為違
    法或依其辨識而行為之能力，顯著減低之情形，自無刑法第
    19條第1項不罰或第2項得減輕其刑規定之適用，是被告猶執
    前詞提起上訴，指摘原判決不當云云，為無理由。
　㈡次按犯罪之情狀顯可憫恕，認科以最低度刑仍嫌過重者，得
    酌量減輕其刑，刑法第59條定有明文。此雖為法院依法得行
    使裁量之事項，然非漫無限制，須犯罪有其特殊之原因、環
    境與情狀，參以刑法第57條所列10款事項等一切情狀後，在
    客觀上足以引起一般之同情，認為即予宣告法定最低度刑，
    猶嫌過重者，始有其適用。又所謂法定最低度刑，固包括法
    定最低本刑，惟遇有其他法定減輕事由者，則指適用該法定
    減輕事由減輕後之最低度刑而言。倘被告別有法定減輕事由
    者，應先適用法定減輕事由減輕其刑後，猶認其犯罪之情狀
    顯可憫恕，即使科以該減輕後之最低度刑仍嫌過重者，始得
    適用刑法第59條規定酌量減輕其刑（最高法院100年度台上
    字第744號判決意旨參照）。查被告明知本案房屋是屬於集
    合式住宅，如果在本案房屋內以打火機點燃易燃物品縱火，
    將會嚴重危害全體住戶等人生命、身體及財產之安全，並可
    能導致在本案房屋內之人員因而死亡，其僅因被害人乙○不
    願意拿本案房屋抵押借款來償還其個人欠款，竟以在本案房
    屋內放火作為手段來要脅被害人乙○，不顧本案房屋內充斥
    易燃之資源回收物品可能導致火勢延燒蔓延，終致火勢延燒
    擴大，致本案房屋、如附表編號2至4所示房屋受有如附表編
    號1至4所示受燒情形之損害暨告訴人林○忠所有陽台陽台遮
    雨棚受有燒破及變質之損害，並導致被害人丙○○、乙○分別
    因而死亡及受傷，其放火行為不僅實際上侵害生命及身體法
    益，也嚴重危害全體住戶等人之住居安全及社會公共安全，
    是就被告本案犯罪之目的、動機、手段與情節等觀之，實難
    認有何足以引起一般同情之特殊原因、環境與情狀，尚無如
    宣告法定最低度刑，猶嫌過重，而情堪憫恕之情形，自無刑
    法第59條之適用餘地；且原審於量刑時已詳予審酌刑法第57
    條各款及前開所列情狀，予以綜合考量，就被告所犯判處有
    期徒刑13年，就刑罰裁量職權之行使，既未逾越法律所規定
    之範圍，亦無濫用權限之情形，難遽謂原判決就此部分之量
    刑有何不當，縱與檢察官及被告主觀上之期待有所落差，仍
    難指其量刑有何不當或違法。是檢察官上訴請求從重量刑云
    云；被告上訴請求依刑法第19條第2項、第59條規定減輕其
    刑，及依刑法第57條規定從輕量刑云云，均為無理由，應均
    予駁回。
 據上論斷，應依刑事訴訟法第368條，判決如主文。
本案經檢察官陳詩詩提起公訴，檢察官彭聖斐提起上訴，檢察官
楊淑芬到庭執行職務。
中　　華　　民　　國　　110 　年　　4 　　月　　28　　日
                  刑事第二十三庭  審判長法  官  許永煌
                                        法  官  黃美文
                                        法  官  雷淑雯
以上正本證明與原本無異。
如不服本判決應於收受送達後20日內向本院提出上訴書狀，並應
敘述具體理由；其未敘述上訴理由者，應於上訴期間屆滿後20日
內向本院補提理由書（均須按他造當事人之人數附繕本）「切勿
逕送上級法院」。告訴人或被害人如對於本判決不服者，應具備
理由請求檢察官上訴，其上訴期間之計算係以檢察官收受判決正
本之日期為準。
                                      書記官  林立柏
中　　華　　民　　國　　110 　年　　5 　　月　　 5　　日
附錄本案論罪科刑法條全文
中華民國刑法第173條
（放火或失火燒燬現住建築物及交通工具罪）
放火燒燬現供人使用之住宅或現有人所在之建築物、礦坑、火車
、電車或其他供水、陸、空公眾運輸之舟、車、航空機者，處無
期徒刑或7年以上有期徒刑。
失火燒燬前項之物者，處1年以下有期徒刑、拘役或5百元以下罰
金。
第1項之未遂犯罰之。
預備犯第1項之罪者，處1年以下有期徒刑、拘役或3百元以下罰
金。

中華民國刑法第271條
（普通殺人罪）
殺人者，處死刑、無期徒刑或10年以上有期徒刑。
前項之未遂犯罰之。
預備犯第1項之罪者，處2年以下有期徒刑。 
附錄本案論罪科刑法條全文：
中華民國刑法第271條
殺人者，處死刑、無期徒刑或十年以上有期徒刑。
前項之未遂犯罰之。
預備犯第一項之罪者，處二年以下有期徒刑。

附表：
編號 被害人 房屋 （門牌號碼） 受燒情形 1 乙○ 新北市○○區○○路000巷00弄00○0號（0樓） ⒈建築物北側外觀有受燒燻黑情形。 ⒉後陽台天花板及四面牆面有受燒燻黑，   內部物品完好。 ⒊廚房天花板及四面牆面有受燒燻黑，內 　部物品可見原色。 ⒋浴廁天花板及四面牆面有受燒燻黑，內 　部物品可發現部分原色。 ⒌臥室2天花板、四面牆面及內部傢俱物 　品有受燒燻黑情形。 ⒍雜物間天花板、四面牆面及內部傢俱物 　品有受燒燻黑情形。 ⒎臥室1天花板、東側及南側牆面有受燒 　燻黑，北側牆面有受燒燻黑，東側牆面 　衣櫃靠南側有受燒燻黑，靠北側有受燒 　碳化、燒失情形。內部傢俱物品可見原 　色。 ⒏餐廳天花板、南側牆面有受燒燻黑，南 　側牆面物品冰箱靠下半部可見原色，靠 　上半部有受燒燻黑情形，西側牆面有受 　燒燻黑，地面下方物品尚見原色，僅冰 　箱旁置物櫃內紙張雜物有受燒、碳化、 　燒失，北側木質牆面受燒燻黑，牆面置 　物架上物品有受燒碳化、燒失情形。 ⒐客廳天花板靠南側有受燒燻黑，靠北側 　有受燒燒白、剝落，東側牆面有南高北 　低受燒燻黑，東側牆面木門靠南側有受 　燒碳化燒失，靠北側有受燒碳化、燒穿 　，西側牆面有南高北低受燒燻黑、油漆 　塗層剝落，西側牆面神龕有受燒燻黑， 　尚見原形，南側牆面有受燒燻黑、燒白 　，南側牆面物品櫃有南高北低受燒氧化 　變色，北側牆面靠兩側有受燒燻黑，靠 　中間有受燒燻黑、燒白，牆面傢俱沙發 　靠東側尚見部分原色，靠西側有受燒碳 　化、燒失，沙發上雜物及衣物靠客廳廁 　部分尚見原色，靠前陽台側（北側）近 　乎完全受燒碳化、燒失，北側牆面木桌 　下半部尚見原狀，上半部有西高東低受 　燒碳化、燒失，地面物品靠南側有輕微 　受燒碳化、燒失，靠北側有嚴重受燒碳 　化、燒失，地面物品塑膠箱體及木箱有 　南高北低受燒碳化、燒失情形。 ⒑前陽台天花板有受燒、混凝土剝落，四 　面牆面有受燒燻黑。地面傢俱物品有受 　燒碳化、燒失，南側牆面窗框磁磚有南 　高北低受燒燻黑，牆面西邊窗戶鋁框頂 　部有受燒燒熔、燒失，窗戶鋁框兩側有 　西高東低受燒燒熔、變形，南側牆面東 　邊窗戶鋁框頂部靠東側尚殘存部分鋁 　條，靠西側近乎完全燒熔、燒失，窗框 　磁磚靠東側尚見原色，靠西側有受燒剝 　落，東邊窗戶鋁框靠東側有受燒彎曲、 　變形並有南高北低熔損情形，東邊及西 　邊窗戶玻璃殘跡朝前陽台側（北側）燒 　熔，南側木製鞋櫃有受燒碳化、燒失情 　形。 2 沈○松 新北市○○區○○路000巷00弄00○0號（0樓） ⒈建築物北側外觀有受燒燻黑情形。 ⒉天花板及四面牆面有受燒燻黑情形，內部物品可見原色，北側牆面窗框有受燒燒熔、變形情形。 3 蕭○鳳 新北市○○區○○路000巷00弄00○0號（0樓） ⒈建築物北側外觀有受燒燻黑情形。 ⒉天花板、四面牆面及內部物品可見原   色，無明顯受熱燻黑情形，前陽台天花   板有受燒燻黑、四面牆面及內部物品可   見原色。 4 吳楊○美 新北市○○區○○路000巷00弄00○0號（0樓） ⒈建築物北側外觀有受燒燻黑情形。 ⒉天花板、四面牆面及內部物品可見原   色，無明顯受熱燻黑情形，前陽台有受   燒燻黑，四面牆面及內部物品可見原   色。